【裁判字號】    89,上易,1330
【裁判日期】    890531
【裁判案由】    贓物
【裁判全文】
臺灣高等法院刑事判決                          八十九年度上易字第一三三號
    上  訴  人  臺灣臺北地方法院檢察署檢察官
    被      告  丙○○
右上訴人因被告贓物案件，不服臺灣臺北地方法院八十八年度易字第三一四二號，中
華民國八十九年一月二十五日第一審判決（起訴案號：臺灣臺北地方法院檢察署八十
八年度偵字第五五六八號）提起上訴，本院判決如左：
    主  文
上訴駁回。
    理  由
一、公訴意旨略以：被告丙○○明知綽號「阿忠」之不詳真實姓名年籍者所持有之發
    票人為乙○○、付款人為台灣省合作金庫永和支庫、面額新台幣（下同）六萬八
    千元之支票一紙，係來路不明之贓物（按該支票係被害人乙○○於民國（下同）
    八十六年十二月底，在高雄縣遺失之空白支票，並遭「阿忠」及甲○○共同偽造
    完成者），竟因積欠案外人黃郭英惠會錢，無力清償，而於八十七年二月中旬某
    日，在不詳地點，以六千元之代價向「阿忠」購買該支票一紙，知贓故買，再交
    予黃郭英惠支付會錢。嗣輾轉經案外人董麗香持向銀行提示，請求付款時，因該
    支票業經乙○○掛失止付而未兌現，因認被告丙○○涉犯刑法第三百四十九條第
    二項之罪嫌云云。
二、本件公訴人認被告丙○○涉有故買贓物罪嫌，無非係以被告已自白及有附卷之該
    紙支票、退票單、票據掛失止付通知書、掛失止付票據提示人資料查報表、遺失
    票據申報書等為其論據。
三、惟訊據被告丙○○堅決否有故買贓物犯行，辯稱：系爭支票係朋友余泰生介紹伊
    從報紙廣告打電話向綽號「阿忠」購買二張，一張面額六萬八千元、一張面額八
    萬八千元，伊以為該支票係屬他人合法開設帳戶請領後持以販賣之物，如未及時
    軋入金錢必會退票，但不知係屬贓物，其中面額八萬八千元支票已經檢察官不起
    訴在案，而本間件事後亦已償還黃女之欠款等語。
四、經查，遍查偵查卷，被告於偵查中僅坦承於上開時地，向綽號「阿忠」購買系爭
    支票交與黃郭英惠支付會錢，並未自白知情系爭支票係贓物而故買，則公訴人認
    被告對於犯罪事實已有自白，即有誤會，又附卷之該紙支票、退票單、票據掛失
    止付通知書、掛失止付票據提示人資料查報表、遺失票據申報書，充其量，僅能
    證明被害人乙○○有失竊系爭空白支票，但不能證明被告知情贓物而加以故買，
    再系爭支票確係被告經係朋友余泰生介紹從報紙廣告打電話向綽號「阿忠」購買
    之事實，業經證人余泰生於另案（臺灣士林地方法院檢察署八十七年度偵字第六
    七○五號）偵查中證稱：八十七年有一天，被告要向伊借票，伊說伊沒並跟他說
    報紙上有很多刊登借票，伊就幫他打電話後，跟對方約在保安街口，到該處後由
    被告自己跟對方談借票（應係購票之誤）的事，伊則在旁邊打電話，後來被告跟
    伊說借好了，我們就走了等語甚詳，參以被告於偵查中，檢察官詢以：你花了六
    千元向「阿忠」買人頭票？時，答稱：「是的，他們告訴我若要兌現就把錢軋入
    銀行即可」等語（見臺灣台北地方法院檢察署八十七年度偵字第一二二八○號偵
    查卷宗第二十一頁），可見被告於購入支票之際，應不知情該等支票係屬他人遺
    失之支票，否則，該等支票如經失主掛失止付即會退票，其主觀上自不生前開如
    軋入金錢即可兌現支票之認識。何況被害人乙○○雖係於八十五年十二月底遺失
    ，但至八十七年二月二十四日始至中國國際商業銀行松南分行辦理掛失止付上開
    支票之手續，而被告於取得上開支票交付予黃郭英惠之時間係在八十七年二月中
    旬間（此經檢察官當庭詢問被告所得，而證人黃郭英惠當場對於被告前開表示並
    無意見，參前開偵查卷第十八頁），較之上開時間為早，可徵被告在取得支票使
    用時，客觀上亦無可能知悉事後發票人會掛失止付上述票據，因此被告辯稱不知
    購入之支票係屬贓物一節，即非飾卸之詞，應屬可採。何況一般俗稱「人頭票」
    或「芭樂票」，除由他人冒用本人名義開戶，於領票後以低價販賣圖利者外，亦
    有本人自行開戶領用票據後，以低價出售得利者，此種情形，發票人就票面金額
    等事項授權買受該票據之人任意填寫，即與未經授權擅自偽造之情事有別（參見
    最高法院八十六年度台上字第四八三○號判決意旨），而眾所週知，一般報紙廣
    告所刊登販賣之支票，大都均係被冒名開戶，或係發票人自行向銀行開戶領用之
    二種支票，即係一般俗稱「人頭票」或「芭樂票」，鮮有係拾獲而來之他人遺失
    支票，是本件被告係經朋友介紹從報紙廣告向綽號「阿忠」購買系爭支票，並經
    綽號「阿忠」告以若要兌現就把錢軋入銀行即可，應堪認被告主觀上係在向綽號
    「阿忠」購買俗稱人頭票或芭樂票，委無疑義，另被告所購二張支票，其中面額
    八萬八千元之支票，業經檢察官不起訴處分在案，有臺灣士林法院檢察署八十七
    年偵字第六七○五號檢察官不起訴處分書在卷可稽（見原審卷第四十三頁）。至
    被告購得上開支票交付黃郭英惠，內心雖知前開支票日後必定退票（因其當時並
    無充分資力可以軋入票款），然此亦不過屬於被告所為是否涉犯詐欺黃女以取得
    財物或獲取不法利益而已，亦與公訴人所指故買贓物情節有別（蓋故買贓物罪與
    刑法第三百三十九條第一項、第二項各詐欺情節，非特社會事實歧異，即法律所
    賦予之評價亦不相同，犯罪事實兩歧，殊非具有犯罪事實同一性之案件甚明，自
    非屬於可以變更起訴法條之範圍，參最高法院七十四年度台上字第六八七六號、
    八十四年度台上字第二二一六號判決意旨），非本院所得審究。
五、綜上所述，被告所辯，尚堪採信，此外，復查無其他積極證據足以證明被告有何
    公訴人所指之犯行，從而，既不能證明被告具有故買贓物之故意，而刑法第三百
    四十九條第二項又未罰及過失犯，則原審因而諭知被告無罪，並說明被告所為是
    否另涉其他犯罪，應請檢察官另行處理，經核於法洵無不合，上訴意旨略以：系
    爭支票之發票人為乙○○，並非「阿忠」，從而被告明知阿忠所販賣之支票，係
    來路不明之支票甚明，又所謂人頭票、芭樂票，或係被冒名開戶，或係發票人自
    行向銀行開戶領用，或係竊盜而來，或係拾獲而來，其來源不一而足，並非僅限
    於被冒名開戶，或係發票人自行向銀行開戶領用二者云云，指摘原判決不當，非
    有理由，應予駁回。
據上論斷，應依刑事訴訟法第三百六十八條，判決如主文。
本案經檢察官蔡日昇到庭執行職務。
中      華      民      國    八十九    年      五      月    三十一    日
                              臺灣高等法院刑事第十二庭
                                  審判長法  官  劉  景  星
                                        法  官  陳  志  洋
                                        法  官  陳  博  志
右正本證明與原本無異。
不得上訴。
                                        書記官  徐  秋  鎂
中      華      民      國    八十九    年      六      月      一      日


司法院資訊處製作；財團法人民間司法改革基金會備份。
